ACORDAO-COMPLETO-2374908

ACÓRDÃO 2386/2020 ATA 6/2020 - PRIMEIRA CÂMARA

VISTOS, relatados e discutidos estes autos de tomada de contas especial instaurada pelo Fundo Nacional de Saúde (FNS) em desfavor da empresa M. das Graças Gonçalves Jadão - ME, de propriedade individual de Maria das Graças Goncalves Jadão, localizada no município de Dom Pedro/MA, em razão de irregularidades na administração de recursos do Programa Farmácia Popular do Brasil (PFPB) nos exercícios de 2014 e 2015, custeados pelo Sistema Único de Saúde (SUS) ,
ACORDAM os Ministros do Tribunal de Contas da União, reunidos em sessão da 1ª Câmara, ante as razões expostas pelo Relator, em:
9.1. julgar, com fundamento nos arts. 1º, inciso I, 16, inciso III, alínea "c", 19 e 23, inciso III, da Lei 8.443, de 16 de julho de 1992, irregulares as contas de Maria das Graças Gonçalves Jadão, condenando-a ao pagamento das quantias abaixo especificadas, fixando-lhe o prazo de quinze dias, a contar da notificação, para que seja comprovado, perante o tribunal (art. 214, inciso III, alínea "a", do Regimento Interno) , o recolhimento da dívida aos cofres do Fundo Nacional de Saúde, atualizada monetariamente e acrescida dos juros de mora calculados a partir das datas de ocorrência indicadas até a data do efetivo recolhimento, na forma prevista na legislação em vigor;
                      TRIBUNAL DE CONTAS DA UNIÃO	TC Processo 027.571/2017-3
	Data de ocorrência
	Valor R$

	28/02/2014
	7,54

	16/04/2014
	3,77

	28/04/2014
	2.284,44

	16/04/2014
	5.755,60

	12/05/2014
	7,54

	30/05/2014
	3,77

	12/05/2014
	10.640,07

	30/05/2014
	16.895,10

	07/07/2014
	3,77

	07/07/2014
	32.585,15

	31/07/2014
	40.795,10

	01/08/2014
	3,77

	01/08/2014
	4.992,14

	01/09/2014
	46.935,20

	09/09/2014
	4.956,95

	01/10/2014
	48.911,30

	02/10/2014
	4.869,02

	03/11/2014
	52.936,64

	28/11/2014
	54.581,18

	14/01/2015
	40.791,11

	09/02/2015
	44.533,57

	03/03/2015
	42.589,49

	02/04/2015
	39.843,78

	02/04/2015
	3,77

	05/05/2015
	43.650,86

	12/06/2015
	38.908,80

	15/06/2015
	4.539,01

	03/07/2015
	42.937,25

	05/08/2015
	38.915,40

	06/08/2015
	4.597,73

	31/08/2015
	39.544,54

	14/10/2015
	36.651,60

	/10/2015
	37.403,24

9.2. aplicar a Maria das Graças Gonçalves Jadão, com fundamento nos arts. 1º, inciso IX, 19 e 57 da Lei 8.443/1992, multa no valor de R$ 40.000,00 (quarenta mil reais) , fixando-lhe o prazo de quinze dias, a contar da notificação, para comprovar, perante o Tribunal, nos termos do art. 214, inciso III, alínea "a", do RI/TCU, o recolhimento da referida quantia ao Tesouro Nacional, atualizada monetariamente desde a data do presente acórdão até a do efetivo recolhimento, se for paga após o vencimento, na forma da legislação em vigor;
9.3. autorizar, desde logo, nos termos do art. 28, inciso II, da Lei 8.443/1992, a cobrança judicial das dívidas caso não atendidas as notificações; 
9.4 remeter cópia deste Acórdão, com fundamento no art. 16, § 3º, da Lei 8.443/1992 c/c o § 7º do Regimento Interno do TCU, à Procuradoria da República no Estado do Maranhão para o ajuizamento das ações que considere cabíveis; e
9.5. dar ciência desta deliberação à responsável.

Tomada de contas especial instaurada em razão de irregularidades na administração de recursos do Programa Farmácia Popular do Brasil (PFPB) nos exercícios de 2014 e 2015, custeados pelo Sistema Único de Saúde (SUS)

Primeira Câmara

Município de Varzedo/BA.

3. Responsável: Maria das Graças Goncalves Jadão (CPF XXX.151.693-XX).

13.1. Ministros presentes: Walton Alencar Rodrigues (Presidente), Benjamin Zymler, Bruno Dantas e Vital do Rêgo.
13.2. Ministros-Substitutos presentes: Augusto Sherman Cavalcanti (Relator) e Weder de Oliveira.

ACORDAO-COMPLETO-2520536

Acórdão 7322/2022 - Primeira Câmara

AUGUSTO SHERMAN

A Secex-TCE elaborou a instrução de mérito à peça 44, reproduzida a seguir, a qual recebeu a aprovação do escalão dirigente daquela unidade técnica.
"INTRODUÇÃO
1.	Cuidam os autos de tomada de contas especial instaurada pelo Fundo Nacional de Saúde (FNS) em desfavor da empresa M. das Graças Gonçalves Jadão - ME, sob nome fantasia Farmácia Jadão, na gestão da agente responsável Maria das Graças Goncalves Jadão, em razão de irregularidades na administração de recursos no âmbito do Programa Farmácia Popular do Brasil (PFPB) nos exercícios de 2014 e 2015, custeadas com recursos do Sistema Único de Saúde (SUS) , no município de Dom Pedro/MA.
HISTÓRICO
2.	Preliminarmente, cumpre ressaltar que, no âmbito do PFPB, programa instituído mediante o Decreto 5.090/2004, para regulamentar a Lei 10.858/2004, a relação que se estabelece entre o Poder Público e o particular (farmácia ou drogaria integrante da rede privada) tem natureza de convênio, por meio do qual é outorgado ao particular a gestão de recursos públicos.
2.1.	Essa relação de convênio entre o Poder Público e o particular foi expressamente prevista nas normas editadas pelo Ministério da Saúde para regulamentar o programa (art. 2º, inciso II, da Portaria 184/2011, e art. 2º, inciso II, da Portaria 111/2016, que sucedeu à Portaria 184/2011) .
2.2.	Nesses termos, decisões recentes do Tribunal são no sentido de que, ao se considerar a gestão de recursos públicos no âmbito de uma pessoa jurídica de direito privado, as decisões das pessoas naturais administradores dessa pessoa jurídica determinam a destinação a ser dada àqueles recursos públicos, fazendo com que, além da pessoa jurídica, também seus administradores sejam obrigados, pessoalmente, a comprovar a regular aplicação dos recursos públicos submetidos às suas decisões, vide Acórdão 8969/2016-TCU-Segunda Câmara, relator Min. Raimundo Carreiro e 5.259/2018- TCU-1ª Câmara, relator Min. Vital do Rêgo.
2.3.	Ademais, importa esclarecer que, nos termos da jurisprudência desta Corte de Contas, não é necessário desconsiderar a personalidade jurídica da entidade privada convenente para que seus administradores sejam pessoalmente responsabilizados pelos danos causados ao Erário, sendo solidária a responsabilidade deles com a pessoa jurídica de direito privado. Nesse sentido estão os Acórdão 6345/2017-TCU-Segunda Câmara e 3.202/2018-TCU-2ª Câmara, de relatoria do Ministro Aroldo Cedraz, e os Acórdão 3542/2016-TCU-Primeira Câmara e 3.273/2015-1ª Câmara, de relatoria do Ministro Walton Alencar Rodrigues.
Ampliação do Programa 
3.	Em 09 de março de 2006, por meio da Portaria n° 491, o Ministério da Saúde (MS) expande o Programa Farmácia Popular do Brasil, aproveitando a rede instalada do comércio varejista de produtos farmacêuticos, bem como a cadeia do medicamento. Esta expansão recebe o nome de 'Aqui Tem Farmácia Popular'. Adotando o sistema de copagamento, são disponibilizados medicamentos contra hipertensão (pressão alta) e diabetes até 90% mais baratos.
3.1.	Em junho de 2007, com a publicação da Portaria nº 1.414, o elenco de medicamentos do 'Aqui Tem Farmácia Popular' é ampliado, sendo incluídos os anticoncepcionais. Em abril de 2010, pela Portaria nº 947, são incluídas Insulina Regular e Sinvastatina, para o combate ao colesterol alto (dislipidemia) . Em outubro do mesmo ano, a Portaria nº 3.219 incorpora ao elenco medicamentos para o tratamento de osteoporose, rinite, asma, Parkinson e glaucoma, além de incluir fraldas geriátricas para atender os idosos no tratamento de incontinência urinária.
Campanha Saúde Não Tem Preço
4.	A partir de 2011, o Programa passa a disponibilizar os medicamentos indicados para o tratamento da hipertensão e do diabetes sem custos para os usuários. Esta campanha denomina-se 'Saúde Não Tem Preço'  (SNTP) . A Portaria 184/2011, assinada em 3/2/2011, determina que, a partir do dia 14 de fevereiro, todas as farmácias da rede própria, bem como as farmácias e drogarias credenciadas do 'Aqui Tem Farmácia Popular' fiquem obrigadas a praticar os preços de dispensação e os valores de referência, garantindo, assim, a gratuidade para estes medicamentos. A partir de 04 de junho, o Ministério da Saúde também passa a disponibilizar para a população, por meio do SNTP, três medicamentos para o tratamento da asma, disponíveis em oito apresentações de forma totalmente gratuita. Os medicamentos disponíveis para asma são: Brometo de Ipratrópio, Diproprionato de Beclometasona e Sulfato de Salbutamol. Nas unidades da Rede Própria, está disponível somente o medicamento Sulfato de Salbutamol em três apresentações.
5.	Além dos medicamentos gratuitos para hipertensão, diabetes e asma, o Programa oferece mais 11 itens, entre medicamentos e a fralda geriátrica, com preços até 90% mais baratos utilizados no tratamento de dislipidemia, rinite, mal de Parkinson, osteoporose e glaucoma, além de contraceptivos e fraldas geriátricas para incontinência urinária.
6.	A Portaria nº 971, de 17 de maio de 2012, é revogada em 28 de janeiro de 2016 pela Portaria nº 111, que passa a regulamentar o Programa Farmácia Popular do Brasil a partir de 12 de fevereiro daquele ano até o momento da sua revogação pela PCR nº 05 de 28 de setembro de 2017, Seção III, Anexo LXXVII do Programa Farmácia Popular do Brasil (PFPB) .
Farmácia Jadão
7.	Por meio do Relatório de Auditoria 16157 (peça 18) , de 2/6/2016, o Departamento Nacional de Auditoria do SUS (Denasus) , concluiu pela imputação de débito à empresa M. das Graças Gonçalves Jadão - ME e a titular da firma individual Maria das Graças Goncalves Jadão. As irregularidades detectadas pela auditoria foram as seguintes:
7.1.	Comprovação do estoque inicial
7.1.1.	Não comprovação de documentação que demonstrasse, em sua totalidade, a posição de estoque em 31/12/2013 (peça 18, p. 5-7) .
7.2.	Comprovação de aquisições
7.2.1.	Registro de dispensação de medicamentos e correlatos no período de janeiro a dezembro de 2014, sem comprovação da aquisição por meio de notas fiscais (peça 18, p. 7-9) .
7.2.2.	Registro de dispensação de medicamentos e correlatos no período de janeiro a outubro de 2015, sem comprovação da aquisição por meio de notas fiscais (peça 18, p. 10-11) .
7.3.	Dispensações de medicamentos
7.3.1.	Registro de dispensação de medicamentos em nome de pessoas falecidas (peça 18, p. 11-12) .
7.3.2.	Irregularidades nas dispensações registradas nas receitas e/ou respectivos cupons vinculados solicitados, referentes ao período de 01 de janeiro de 2014 a 31 de outubro de 2015 (peça 18, p. 12-13) .
7.3.3.	Registro de dispensação de medicamentos em nome de funcionários (peça 18, p. 14-15) .
8.	O detalhamento da apuração do débito consta em anexos ao Relatório de Auditoria Denasus 16157:
8.1.	Anexo I: Notas Fiscais apresentadas - Fase Após Justificativa (peça 8, p. 1-17) ;
8.2.	Anexo II: Quadro Demonstrativo dos meses de janeiro de 2014 a outubro de 2015 (peça 8, p. 18-46; peça 9, p. 1-36) ;
8.3.	Anexo III: Aquisições consideradas - Após Justificativa (peça 9, p. 37-42) ;
8.4.	Anexo III: Registro de Dispensação em nome de pessoa (s) falecida (s) - Após Justificativa (peça 9, p. 43-46; peça 10, p. 1-6) ;
8.5.	Anexo V: Não Apresentação de Cupons e/ou Irregularidades nos Cupons e Receitas - Após Justificativa (peça 10, p. 7-26) ;
8.6.	Anexo VI: Dispensações Realizadas em Nome de Funcionários nos Meses de Janeiro/2014 a Outubro/2015 - Após Justificativa (peça 10, p. 27-39) ;
8.7.	Anexo VII: Notas Fiscais Sem EAN - Fase Após Justificativa (peça 10, p. 40-44) ;
8.8.	Anexo VIII: Orientação para Quitação de Débito (peça 10, p. 46) .
9.	As irregularidades que ensejaram a imputação de débito aos responsáveis são descritas adiante (peça 13, p. 2-3) .
9.1.	Falta de apresentação de notas fiscais comprovando as aquisições dos medicamentos dispensados pelo Programa Farmácia Popular do Brasil (Fundamentação Legal: Parágrafos 2° e 3° do art. 23, art. 39 e inciso I do art. 40 da PT/GM/MS 971, de 15 de maio de 2012) (peça 18, p. 7-11, 17-30) .
	Pagamento
	Detalhamento Glosa

	Data
	Valor R$
	Ordem bancária
	Peça 18
	Peça
	Valor R$

	28/04/2014
	1.157,04
	2014OB808472
	p. 17
	8, p. 18-20
	2.284,44

		1.127,40
	2014OB808280
			
	16/04/2014
	3.439,60
	2014OB815212
	p. 18
	8, p. 21-23
	5.755,60

		2.316,00
	2014OB815266
			
	12/05/2014
	5.700,70
	2014OB818788
	p. 18
	8, p. 24-26
	10.640,07

		4.939,37
	2014OB818760
			
	30/05/2014
	9.011,60
	2014OB821379
	p. 19
	8, p. 27-29
	16.895,10

		7.883,50
	2014OB821390
			
	07/07/2014 
	5.544,45
	2014OB826052
	p. 20
	8, p. 30-32
	32.585,15

		27.040,70
	2014OB825952
			
	31/07/2014
	40.795,10
	2014OB829297
	p. 21
	8, p. 33-34
	45.787,24

	01/08/2014
	4.992,14
	2014OB829344
			
	01/09/2014
	46.935,20
	2014OB835645
	p. 22
	8, p. 35-37
	51.892,15

	09/09/2014
	4.956,95
	2014OB837400
			
	01/10/2014
	48.911,30
	2014OB839986
	p. 22
	8, p. 38-40
	53.780,32

	02/10/2014
	4.869,02
	2014OB840055
	p. 23
		
	03/11/2014
	47.515,90
	2014OB844440
	p. 23
	8, p. 41-43
	52.936,64

		5.420,74
	2014OB844385
			
	28/11/2014
	49.684,40
	2014OB849962
	p. 23
	8, p. 44-46
	54.581,18

		4.896,78
	2014OB849950
			
	14/01/2015
	4.058,91
	2015OB802283
	p. 24
	9, p. 1-3
	40.791,11

		36.732,20
	2015OB802147
			
	09/02/2015
	41.718,80
	2015OB808509
	p. 24
	9, p. 4-6
	44.533,57

		2.814,77
	2015OB808522
			
	03/03/2015
	39.274,20
	2015OB810550
	p. 25
	9, p. 7-9
	42.589,49

		3.315,29
	2015OB810553
			
	02/04/2015
	36.805,20
	2015OB814234
	p. 25
	9, p. 10-12
	39.843,78

		3.038,58
	2015OB814275
			
	05/05/2015
	39.302,70
	2015OB819009
	p. 26
	9, p. 13-15
	43.650,86

		4.348,16
	2015OB819010
			
	12/06/2015
	38.908,80
	2015OB824841
	p. 26
	9, p. 16-18
	43.447,81

	15/06/2015
	4.539,01
	2015OB824956
	p. 27
	9, p. 16-18
	
	03/07/2015
	4.433,00
	2015OB827596
	p. 27
	9, p. 19-21
	42.937,25

		38.504,25
	2015OB827569
			
	05/08/2015
	38.915,40
	2015OB832009
	p. 27
	9, p. 22-24
	43.513,13

	06/08/2015
	4.597,73
	2015OB832064
	p. 28
		
	31/08/2015
	35.536,10
	2015OB833938
	p. 28
	9, p. 25-27
	39.544,54

		4.008,44
	2015OB835464
			
	14/10/2015
	32.805,80
	2015OB841971
	p. 29
	9, p. 28-30
	36.651,60

		3.845,80
	2015OB841875
			
	30/10/2015
	3.881,74
	2015OB844668
	p. 29
	9, p. 31-33
	37.403,24

		33.521,50
	2015OB844855
			
	Total
	782.044,27

	782.044,27

9.1.1.	No mês de outubro/2015 foi apurado um valor a devolver de R$ 32.572,75. Como essa soma não fora ainda paga ao tempo da fiscalização, essa parcela deveria ser computada como dedução de futuros valores a serem faturados pela farmácia (peça 9, p. 34-35) .
9.1.2.	Na falta de comprovação da posição de estoque, em 31/12/2013, foi considerado como estoque inicial o quantitativo devidamente comprovado e lançado no quadro demonstrativo (Anexo III) (peça 9, p. 37-42; peça 18, p. 5-6) .
9.1.3.	A irregularidade ensejadora do débito está fundamentada na falta de notas fiscais que comprovassem a existência dos medicamentos e correlatos no estoque da farmácia, para justificar o lançamento de venda para o cliente final. Essa ocorrência aponta para a simulação de vendas, haja vista que não fora demonstrada a existência do produto, supostamente, vendido ao paciente.
9.1.4.	Alega a responsável (peça 18, p. 7-9) :
9.1.4.1.	que o ano de 2014 foi o primeiro do convênio;
9.1.4.2.	que o controle de estoque ainda não se dava de maneira eficaz;
9.1.4.3.	que não havia exigência de exata correspondência entre princípios ativos e os códigos de barras dos medicamentos dispensados;
9.1.4.4.	que é possível que dispensações de medicamento tenham ocorrido sem a devida correspondência com os laboratórios fabricantes, por isso o estoque de cada produto pode não conferir com a dispensação (código de barras do produto) ;
9.1.4.5.	que os medicamentos e correlatos são disponibilizados e categorizados em atenção ao princípio ativo e respectiva concentração, possuindo um preço único e tabelado para cada medicamento, sem distinção de laboratório;
9.1.4.6.	que o sistema informatizado usado está habilitado pelo PFPB e possuía uma lista de medicamentos previamente cadastrados, os quais eram organizados a partir do princípio ativo;
9.1.4.7.	que apesar de adquirir toda a medicação a ser obrigatoriamente disponibilizada pelo Programa, em razão da limitação operacional do sistema de gerenciamento, os registros das dispensações dos medicamentos eram feitos com base no princípio ativo. Dito de outra forma, no momento de realização do lançamento das dispensações, o sistema usou o estoque disponível na data respectiva, relacionando aos códigos de barras previamente cadastrados para o princípio ativo do medicamento comercializado; [grifo nosso]
9.1.4.8.	que jamais dispensou qualquer medicamento no período de janeiro a dezembro de 2014 do Programa Farmácia Popular sem ter adquirido os mesmos de empresas idôneas e com a devida nota fiscal. Tanto é assim que, se tomadas por base às aquisições perante todos os laboratórios, a quantidade de medicamentos disponível era compatível com a quantidade de medicamentos dispensados; [grifo nosso]
9.1.4.9.	que: (1) o Programa determina um preço único e tabelado para cada medicamento, sem distinção de laboratório; (2) os medicamentos efetivamente dispensados e aqueles registrados no sistema possuíam o mesmo princípio ativo; e (3) a quantidade de medicamentos disponível no estoque era compatível com a quantidade de medicamentos dispensados registrados; e conclui que não há qualquer prejuízo ou quaisquer danos ao erário.
9.1.5.	A auditoria refutou a defesa uma vez que não houve, na sua totalidade, a comprovação da aquisição dos medicamentos, conforme estabelecia os §§ 2º e 3º do art. 23, art. 39 e inciso I do art. 40 da PT/GM/MS 971/2012.
9.1.5.1.	Quanto às Notas Fiscais apresentadas contendo aquisição de medicamentos de outros fornecedores, com EANs divergentes daqueles solicitados previamente para análise, estas não foram consideradas tendo em vista o disposto no art. 17 da PT/GM/MS 971/2012.
9.1.6.	A imputação do débito tem dois fundamentos:
9.1.6.1.	não existência no estoque do produto dispensado;
9.1.6.2.	não acatação da alegação de dispensação de produto com EAN diverso do consignado no sistema do programa Farmácia Popular, já que a previsão normativa impõe a dispensação com base no código EAN da embalagem do medicamento dispensado.
9.1.6.3.	Em ambos os casos, o registro da dispensação no sistema não é compatível com o estoque do estabelecimento.
9.1.7.	Faz-se um resumo dos valores pagos e glosados pelo Ministério da Saúde no período de janeiro/2014 a outubro/2015.
	Valor total pago (a) 
	815.615,32
	100%

	Valor total glosado (b=b1+b2) 
	814.617,02
	99,88%

	Valor total a devolver (b1) 
	782.044,27
	
	Valor total a deduzir (b2) 
	32.572,75
	
	Saldo não glosado (a-b) 
	998,30
	0,12%

9.1.7.1.	Observa-se que 99,88% dos valores faturados no intervalo de janeiro/2014 a outubro/2015 foram glosados. Apenas 0,12% do faturamento foi considerado regular.
9.2.	Registro de dispensação de medicamento em nome de funcionário (s) e/ou responsável (eis) legal (ais) do estabelecimento auditado sem a devida comprovação legal. Fundamentação Legal: Inciso IV, artigo 20, da Portaria/MS 971/2012 (peça 18, p. 14-15, 17-21; 26) .
	Pagamento
	Detalhamento Glosa

	Data
	Valor R$
	Ordem bancária
	Peça 18
	Peça 10

	28/02/2014
	7,54
	2014OB808472
	p. 17
	p. 27

	16/04/2014
	3,77
	2014OB815266
	p. 18
	p. 27

	12/05/2014
	7,54
	2014OB818760
	p. 19
	p. 27

	30/05/2014
	3,77
	2014OB821390
	p. 20
	p. 28

	07/07/2014
	3,77
	2014OB826052
	p. 20
	p. 29

	01/08/2014
	3,77
	2014OB829344
	p. 21
	p. 29

	02/04/2015
	3,77
	2015OB814275
	p. 26
	p. 34

	Total
	33,93

9.2.1.	A irregularidade se configurou na dispensação de medicamentos a funcionários da farmácia, sem que fosse observada a devida comprovação da regularidade. Devia constar cópias dos cupons fiscais e vinculados emitidos em nome dos funcionários, juntamente com as respectivas cópias das prescrições médicas, cópia dos instrumentos de procuração, se for o caso, assim como cópias frente e verso dos Registros Geral de identidade (RG) e Cadastro de Pessoa Física (CPF) , a fim de comprovar a regularidade dessas dispensações, conforme preconizado nos artigos 21, 22 e 23 da Portaria GM/MS 971/2012, em vigor à época.
9.2.2.	A responsável, em defesa, informa o fornecimento de cópias de cupons fiscais e vinculados, com as suas respectivas prescrições médicas, além dos documentos de apresentação obrigatória, cópia do RG e CPF dos colaboradores da farmácia que adquiriram medicamentos pelo Programa Farmácia Popular (doc. n. 02) .
9.2.3.	A equipe de auditoria não acatou a justificativa apresentada, considerando que recebeu parcialmente a documentação solicitada.
9.2.3.1.	Nos cupons e receitas que foram enviados constavam as seguintes irregularidades:
a)	cupom vinculado sem receita;
b)	cupom vinculado sem endereço do usuário;
c)	CRM no cupom diferente do CRM da receita;
d)	cupom vinculado ilegível/incompleto;
e)	receita com número do CRM do médico ilegível;
f)	receita com data de emissão posterior a data da venda; e
g)	medicamento no cupom divergente do da receita.
9.2.4.	Entendeu a equipe em manter a irregularidade das dispensações realizadas em nome de funcionários, conforme indicado no Anexo VI - Após Justificativas.
10.	O FNS adotou as providências para dar ciência à responsável e ressarcimento do erário, conforme detalhamento no item V - DOS DOCUMENTOS EXPEDIDOS VISANDO A REGULARIZAÇÃO DAS CONTAS E O RESSARCIMENTO DO DANO, tendo a responsável requerido prazo para defesa (item VI) , mas ao fim não produziu manifestação, conforme consignado no Relatório do Tomador de Contas Especial 127/2017 (peças 1, 3, 14, 21) .
11.	Decorrido o prazo estabelecido e não havendo quitação do débito, o FNS instaurou a presente TCE e, por meio do relatório do tomador de contas especial 127/2017 (peça 21) , imputou responsabilidade pelo dano causado ao erário à firma individual M. das Graças Gonçalves Jadão - ME (nome fantasia: Farmácia Jadão) e à titular Sra. Maria das Graças Gonçalves Jadão. A quantificação original do dano foi calculada em R$ 782.078,20 (peça 21, p. 4) e as condutas praticadas pelos responsáveis foram inseridas na matriz de responsabilização à peça 11.
12.	Por sua vez, o Relatório de Auditoria 846/2017 da CGU concluiu que a firma individual M. das Graças Gonçalves Jadão - ME (nome fantasia: Farmácia Jadão) e a titular Sra. Maria das Graças Gonçalves Jadão se encontram em débito com a Fazenda Nacional (peça 22) . O Certificado de Auditoria e o Parecer do Dirigente do Órgão de Controle Interno concluíram pela irregularidade das contas dos responsáveis e submeteram os autos ao Ministro de Estado supervisor para pronunciamento (peças 23 e 24) .
13.	Por fim, o então Ministro de Estado da Saúde tomou conhecimento das conclusões da TCE e determinou o encaminhamento do processo ao Tribunal de Contas da União para julgamento (peça 25) .
14.	À peça 29 dos autos, consta a instrução em que foram efetuadas as análises acerca dos fatos tratados na presente TCE, tendo o auditor instrutor efetuado proposição para citar a Sra. Maria das Graças Gonçalves Jadão, em virtude da conduta relacionada a não apresentar as cópias das notas fiscais, em sua totalidade, de aquisição de medicamentos dispensados por meio do Programa Farmácia Popular (PFPB) , no período de janeiro de 2014 a outubro de 2015, além da conduta acerca de apresentação do CPF de funcionários entre os usuários que adquiriram medicamentos pelo programa, no período de janeiro de 2014 a outubro de 2015.
15.	A proposta foi seguida pela Unidade Técnica, consoante do despacho exarado na peça 30. Destarte, por meio do Ofício 0109/2019-TCU/Sec-PB, de 8/2/2019 (peça 31) , foi promovida a citação da responsável, posteriormente reiterada pelos Ofícios 0300 e 0301/2019-TCU/Sec-PB, de 11/4/2019 (peças 36 e 37) . 
16.	Em resposta à citação, a responsável colacionou aos autos os elementos de defesa, que formaram as peças 40 a 42.
EXAME TÉCNICO
Irregularidades Causadoras do Dano
17.	Cabe ressaltar, de início, que a responsável foi citada em decorrência das seguintes irregularidades:
a) Ocorrência: não comprovação da boa e regular aplicação dos recursos federais repassados por meio do Programa Farmácia Popular do Brasil (PFPB) , durante os exercícios de 2014 e 2015, uma vez que a gestora deixou de apresentar documentos aptos a sanear as irregularidades consubstanciadas no Relatório de Auditoria 16157, de 2/6/2016, do Departamento Nacional de Auditoria do SUS.
Responsável: Maria das Graças Goncalves Jadão (CPF XXX.151.693-XX) 
Conduta: Não apresentar as cópias das notas fiscais, em sua totalidade, de aquisição de medicamentos dispensados por meio do Programa Farmácia Popular (PFPB) , no período de janeiro de 2014 a outubro de 2015.
	Dispositivos infringidos: §§ 2º e 3º do art. 23, art. 39 e inciso I do art. 40 da Portaria GM/MS 971/2012.
Evidência: Relatório de Auditoria 16157 (peça 18) , de 2/6/2016,
b) Ocorrência: não comprovação da boa e regular aplicação dos recursos federais repassados por meio do Programa Farmácia Popular do Brasil (PFPB) , durante os exercícios de 2014 e 2015, uma vez que a gestora deixou de apresentar documentos aptos a sanear as irregularidades consubstanciadas no Relatório de Auditoria 16157, de 2/6/2016, do Departamento Nacional de Auditoria do SUS.
Dispositivos violados: arts. 21, 22, 23 e 40, inciso I, da Portaria GM/MS 971/2012;
Responsável: Maria das Graças Goncalves Jadão (CPF XXX.151.693-XX) ;
Conduta: Apresentar o CPF de funcionários entre os usuários que adquiriram medicamentos pelo programa, no período de janeiro de 2014 a outubro de 2015;
Evidência: Relatório de Auditoria 16157 (peça 18) .
Citação da Responsável
Ofício de citação 301/2019-TCU/Secex-TCE, de 11/4/2019 (peça 37) :
Irregularidade: não comprovação da boa e regular aplicação dos recursos federais repassados por meio do Programa Farmácia Popular do Brasil (PFPB) , durante os exercícios de 2014 e 2015, uma vez que a gestora deixou de apresentar documentos aptos a sanear as irregularidades consubstanciadas no Relatório de Auditoria 16157, de 2/6/2016, do Departamento Nacional de Auditoria do SUS.
Alegações de defesa apresentadas pela Sra. Maria das Graças Gonçalves Jadão (peça 40) :
18.	A defendente iniciou as alegações de defesa contextualizando a situação pela qual foi chamada a apresentar as alegações de defesa, tendo feito considerações acerca de como funciona o Programa Farmácia Popular, tendo esclarecido que o farmacêutico compra o produto sem qualquer antecipação financeira do Governo Federal. Compra, repita-se, com recursos próprios e que, somente após a venda aos consumidores beneficiados é que o Governo Federal, por intermédio do Ministério da Saúde, ressarciria o estabelecimento credenciado, segundo critérios estabelecidos pelo FNS.
18.1.	Mencionou a defendente, ainda, que o ressarcimento nunca será superior ao valor constante da tabela de preços estabelecida pelo Ministério da Saúde e que, desse modo, caso a farmácia adquira o produto por valor superior ao que consta na tabela de preços, suportará os prejuízos. Alegou, também, que o atendimento às pessoas domiciliadas em localidades distantes, a prefeitura municipal nomeia agentes de saúde que, devidamente credenciados pela Secretaria de Saúde do município, colhendo as receitas e documentos necessários à identificação do consumidor beneficiário, como determina a legislação pertinente, e as apresenta ao estabelecimento farmacêutico, sendo essa a realidade no estado do Maranhão.
19.	A defesa alegou que os medicamentos que deveriam ser auditados constam de uma extensa lista de trinta itens que destacam, além do princípio ativo, o nome dos respectivos laboratórios fabricantes e que que dentre as regras impostas aos credenciados pelo Ministério da Saúde para revender os produtos do Programa Farmácia Popular do Brasil - PFPB, nenhuma exige a aquisição de laboratório específico e que a exigência refere-se exclusivamente ao princípio ativo e não ao laboratório.
19.1.	Posteriormente às considerações acima mencionadas, a defesa elaborou tópicos acerca das constatações efetuadas no Relatório de Auditoria 16157 (peça 18) , de 2/6/2016, do Departamento Nacional de Auditoria do SUS (Denasus) , que concluiu pela imputação de débito à empresa M. das Graças Gonçalves Jadão - ME e a titular da firma individual Maria das Graças Goncalves Jadão. Assim, a defendente relatou as informações contidas no aludido relatório acerca da regularidade na documentação da empresa (M. das Graças Gonçalves Jadão - ME) que a credencia (va) para aderir ao Programa Farmácia Popular. 
20.	No tópico relativo à ausência de disponibilização da cópia do Registro do Inventário acerca da posição do estoque do estabelecimento (Constatação 419214) , a defesa alegou ser preceito constitucional que as micro e pequenas empresa têm tratamento diferenciado e favorecido, incluindo-se regimes simplificados no caso do ICMS e contribuições federais (art. 146, III, d) e que, supostamente, o estabelecimento está dispensado de várias obrigações acessórias, inclusive de escriturar livro de registro do inventário.
21.	Alegou a defesa, ainda, que nem na Portaria GM/MS 971/2012, em vigor a época, tampouco no Manual de Orientações às Farmácias e Drogarias Credenciadas 'Aqui tem Farmácia Popular' há qualquer exigência imposta aos estabelecimentos credenciados possuírem Registro de Inventário. Ademais, esclareceu que no momento do credenciamento da requerente junto ao Programa Farmácia Popular, nenhuma exigência de registro de inventário fora feita, sendo essa exigência feita somente com a instauração da auditoria. Se a Requerente obteve em 22/11/2013 (data do credenciamento) anuência para funcionar, é de inferir-se que preenchera todos os requisitos necessários.
22.	A defendente esclareceu, que ao ser solicitada para apresentar o registro de inventário, respondeu que não o possuía, tendo as autoridades requisitantes informado que as notas fiscais seriam suficientes e sendo todas as notas entregues, não tendo a auditoria acatado várias das notas fiscais apresentadas pela responsável por se tratarem de notas emitidas por laboratórios diferentes dos que estavam cadastrados no sistema de emissão de cupons fiscais.
23.	Assim, a defesa alegou que o sistema de informática desenvolvido pelo Ministério da Saúde (em testilhas com a legislação de regência) teria sido elaborado para vincular o medicamento a um determinado ou determinados fabricantes, e que o princípio ativo do medicamento esteja dentre os que compõem a relação dos incluídos pelo Programa 'Farmácia Popular' e seja prescrito por receita médica, o sistema (cupons de máquinas registradoras) não o aceita, sendo essa a imposição da Portaria mencionada no relatório. 
23.1.	A defesa asseverou que a Portaria 971, de 15/5/2012 (em vigor na época, porém já revogada) , é que reconhece a Autorização de Dispensação de Medicamentos e Correlatos (ADM) será processada por meio eletrônico, em tempo real, com base no código de barras EAN da embalagem do medicamento e/ou do correlato' e, caso o sistema não reconhecesse o medicamento de outro fabricante, o erro seria do sistema e não da farmácia credenciada. 
24.	Em síntese, a defendente alegou ter demonstrado possuir estoque suficiente dos medicamentos dispensados por princípio ativo, mediante a apresentação das notas fiscais solicitadas. Desse modo, alegou a responsável que somente a partir da data da recomendação da auditoria (31/3/2016) , passou a adotar a escrituração dos estoques em livro de registro de inventário. 
25.	No tópico relacionado à comprovação das aquisições (Constatação 419216) , a defendente alegou ser esta constatação inverídica e distorcida (Registro de dispensação de medicamentos e correlatos no período de janeiro a dezembro de 2014, sem a comprovação da aquisição por meio de notas fiscais) está relacionada à cobrança do valor equivalente a R$ 412.462,57; sendo a segunda refere-se à acusação de não apresentação de notas fiscais; e a terceira, pelo fato de os repasses dos valores efetuados pelo Ministério da Saúde às farmácias credenciadas serem devidos pelas vendas dos medicamentos e correlatos e não pelas aquisições (compras) .
25.1.	Ainda quanto ao valor de R$ 412.462,57 mencionado no relatório, a defesa alegou que se refere às vendas que a requerente realizou com absoluta regularidade, ou seja, mediante receita médica e apresentação dos documentos dos adquirentes, como exige a legislação pertinente, tendo asserido que nada de irregular nas vendas fora mencionado no relatório do Departamento Nacional de Auditoria do SUS e que tais vendas ocorreram efetivamente; não foram fraudadas, logo o ressarcimento do valor correspondente seria ilegítimo.
25.2.	A defendente alegou, ainda que teria apresentado todas as notas fiscais relativas às compras que efetuou, estando os valores estão demonstrados em minuciosas planilhas, enquanto as notas fiscais relativas ao exercício de 2014, estariam todas relacionadas em anexo a esta petição (docs. 12-A a 12-L) , tratando-se de absurda inverdade a alegação de inexistência. Ademais, acrescentou que o fato de não apresentar as notas fiscais relativas a todas as aquisições não induziria à conclusão de inexistência de venda, uma vez que a guarda de notas fiscais de entrada é uma obrigação acessória que até poderia ser punível por multa em razão descumprimento de obrigação acessória. 
26.	A defesa alegou que era de estranhar, na medida em que o Ministério da Saúde alega a inexistência de algumas notas de aquisição de produtos, quando o pagamento que o Ministério da Saúde faz, toma por base as vendas e é com base nas vendas efetivas que as farmácias pedem o ressarcimento a que têm direito; não pelas compras. Assim, concluiu a defesa que o Ministério da Saúde entende que todos os medicamentos que foram legitimamente vendidos pela requerente teriam sido de modo gratuito, pois todos os valores que recebera teriam que ser devolvidos. 
27.	A defendente mencionou que, apesar das farmácias credenciadas poderem comprar os medicamentos com base no princípio ativo e não com base no nome comercial do medicamento, a fiscalização, por suposto equívoco, levou em consideração apenas os produtos registados nos equipamentos emissores de cupom fiscal (ECF) que estão programados para reconhecer apenas uma espécie de medicamento identificado pelo código de barras EAN e assim, qualquer outro medicamento, mesmo que tenha idêntico princípio ativo, não é reconhecido pelos ECFs, apesar de ser legalmente admitido conforme a Portaria n. 971, de 15/5/2012, já mencionada.
27.1.	Destarte, a defesa alega que baseado no entendimento acima, ou seja, tendo em vista que os equipamentos emissores de cupom fiscal (ECF) estão programados para registrar limitados medicamentos indicados pelo nome comercial, e não exclusivamente pelo princípio ativo, a fiscalização presumiu que esses medicamentos não foram comprado, eis porque se verifica que o estoque para cada produto, se segmentado por laboratório, pode não conferir com a dispensação dos respectivos medicamentos (códigos de barras do produto) . 
28.	Acerca dos repasses dos valores efetuados pelo Ministério da Saúde às farmácias credenciadas, a defesa alegou que são devidos pelas vendas dos medicamentos e correlatos e não pelas aquisições (compras) , devendo essas vendas devem ser comprovadas mediante a emissão de documento (cupom fiscal) estabelecido pela Portaria n. 971, de 15 de maio de 2012, vigente no período auditado. E demais disso, mencionou que tanto os valores transferidos pelo Ministério às farmácias quanto os preços dispensados aos pacientes são prefixados pelo Ministério da Saúde.
28.1.	Desse modo, a defendente concluiu que o valor ou quantidade em estoque ou valor das compras realizadas pelas farmácias junto a seus fornecedores em nada interferem nas vendas, pois o que efetivamente tem que ser comprovado, para fins de pagamento são as vendas e não as compras e essas vendas, como dito acima devem e foram comprovadas mediante os documentos aludidos no art. 32, IV e V acima transcrito.
29.	Quanto à conduta irregular relacionada à apresentação de apresentação de CPFs de funcionários entre os usuários que adquiriram medicamentos pelo programa, no período de janeiro de 2014 a outubro de 2015, a defendente alegou que embora até então desconhecido da requerente, é possível que tenha ocorrido (grifos meus) . Como já foi mencionado anteriormente, Dom Pedro é um daqueles municípios brasileiros cuja pobreza extrema abriga pessoas residentes em povoados distantes e de difícil acesso e, para minimizar os percalços decorrentes dessa realidade, teria a prefeitura municipal credenciado agentes de saúde que, dentre outras atividades, que colhem as receitas e documentos necessários à identificação do consumidor beneficiário, como determina a legislação pertinente, e as apresenta ao estabelecimento farmacêutico. 
29.1.	Assim, a responsável asseriu ser por essa razão, embora sem qualquer intenção de burlar o Erário ou praticar atos ilícitos, ser possível que no período entre a coleta das receitas pelos agentes credenciados pela Secretaria Municipal de Saúde e o fornecimento dos respectivos medicamentos tenha havido falecimento de algum consumidor beneficiário, bem como ser possível também que qualquer pessoa credenciada que já esteja de posse dos documentos de pessoas já falecidas os apresente ao balconista da farmácia, sem mesmo saber do falecimento, podendo ocorrer a falha cuja vítima é não apenas o Governo Federal, mas, de igual modo o estabelecimento comercial.
30. 	Nas considerações finais da defendente, a mesma alegou que fora descredenciada do programa, considerando as irregularidades tratadas no Relatório de Auditoria do Denasus, alegou também não ter sido ressarcida da quantia de R$ 32.572,75, este relativo à suposta falta de comprovação de aquisições e regularidade de dispensação de medicamentos, alegou a suposta existência de abuso de poder e de sanção política em relação à responsável e ao respectivo estabelecimento, e por fim, alegou existir decisão judicial proferida pela 2ª Vara Criminal da SJMA, esta com base em Parecer do Procurador do Ministério Público Federal (peça 42, p. 12-16) . 
Análise: 
31.	Como observado nas alegações iniciais apresentadas, a defesa mencionou como se realiza o trâmite relacionado à aquisição dos medicamentos e, de uma forma geral, de como funciona o Programa Farmácia Popular, de como compraria os produtos, alegando a inexistência de qualquer antecipação financeira do Governo Federal, comprando com recursos próprios e que, somente após a venda aos consumidores beneficiados é que o Governo Federal, por intermédio do Ministério da Saúde, ressarciria o estabelecimento credenciado, segundo critérios estabelecidos pelo FNS. 
31.1. 	Desse modo, quanto às alegações de defesa relatadas, cabe ressaltar que as mesmas têm o condão meramente informativo, pois nenhuma delas trata dos problemas relativos às situações que demandaram o chamamento aos autos da responsável. A adesão do estabelecimento ao programa é de cunho meramente volitivo por parte do empresário, não tendo as eventuais dificuldades pelas quais passam os aderentes, seja operacional ou de qualquer cumprimento de quaisquer modalidades de obrigações, o condão de afastar as ocorrências de irregularidades que geraram as demandas tratadas nos presentes autos.    
31.2. 	Com relação à afirmação de que quando do credenciamento da alegante junto ao Programa Farmácia Popular não ter sido feita nenhuma exigência de registro de inventário, sendo essa exigência feita somente com a instauração da auditoria, entende-se que tal alegação não merece prosperar, uma vez que desprovida de qualquer elemento de prova trazido pela defesa, sendo uma mera alegação sem que haja uma constatação documental. É pouco crível que o Ministério da Saúde tenha efetuado o credenciamento de um estabelecimento para fazer parte de um Programa do Governo Federal e fazer exigências que não constavam inicialmente das condições necessárias para a sua adesão, razão pela qual cabe propor a rejeição de tal alegação. 
31.3.	No que se refere à alegação da defesa de que a responsável apresentou à fiscalização do Denasus todas as notas fiscais dos medicamentos contidos em estoque e inventário, cabe ressaltar que a não aceitação por parte dos auditores do Denasus das notas fiscais apresentadas pela responsável se deu em razão de os medicamentos terem sido adquiridos de laboratórios diversos, fato este que não elimina a irregularidade, uma vez que o programa exige que seja lançado o código de barras do medicamento (EAN) , do laboratório autorizado, havendo burla ao programa/sistema, razão pela qual não foram acatadas algumas notas fiscais apresentadas. 
31.4.	Ora, é razoável entender que o descumprimento das condições inicialmente estabelecidas para fazer parte do programa é razão mais que suficiente para que a fiscalização efetue a glosa dos itens divergentes daquilo que fora estabelecido para o estabelecimento comercial aderente fazer parte do programa. Se o proprietário do comércio faz adesão ao programa, e consequentemente às suas regras, é de se supor que o empresário entende que aderir ao mesmo será supostamente vantajoso, senão não o faria. Destarte, em aderindo ao programa e às regras do mesmo, deve-se cumpri-las ou arcar com as consequências pelo seu não cumprimento, conforme a situação aqui analisada.   
31.5.	Em observância às justificativas apresentadas ao Denasus pela defendente em relação às irregularidades aqui tratadas, e que demandam a devolução da quantia de R$ 412.462,57 (peça 18, p. 7-8) , é possível verificar que não se tratam de novos elementos, mas de material que foi devidamente analisado na fase de elaboração do relatório de auditoria do Denasus, não havendo, portanto, impacto sobre o entendimento quanto às irregularidades atribuídas à responsável. Para não deixar olvidar a análise feita pelo Denasus, corroborando o entendimento acerca da rejeição de tais alegações, cabendo efetuar a transcrição do mencionado trecho da análise dos auditores do Denasus (peça 18, p. 9) :
A equipe de Auditoria não acatou a justificativa, uma vez que não houve, na sua totalidade, a comprovação da aquisição dos medicamentos, conforme estabelecia os §§ 2'-1 e 39 do art. 23, art. 39 e inciso I do Art. 40 da PT/GM/MS n. 971/2012, que estabelece o seguinte: 'Caberá às farmácias e drogarias manterem por um prazo de 05 (cinco) anos para apresentação, sempre que necessário, as notas fiscais de aquisição dos medicamentos e/ou correlatos do PFPB'. Quanto às Notas Fiscais apresentadas contendo aquisição de I medicamentos de outros fornecedores, com EANs divergentes daqueles solicitados previamente para análise, estes não foram consideradas tendo em vista que o Art.17 da PT/GM/MS ng 971, de 15/05/2012 estabelece o seguinte: 'A Autorização de Dispensação de Medicamentos e Correlatos (ADM) será processada por meio eletrônico, em tempo real, com base no código de barras EAN da embalagem do medicamento e/ou do correlato. Nesse sentido fica mantido a proposição de devolução ao Fundo Nacional de Saúde-FNS/MS dos valores pagos pelo Ministério da Saúde ao estabelecimento farmacêutico, no total de R$ 412.462,57.
31.6.	Desse modo, o entendimento da defesa é equivocado quanto à suposição de que a fiscalização do Denasus acerca do entendimento de que não teria contabilizado as compras efetuadas em razão apenas de os produtos registados nos equipamentos emissores de cupom fiscal (ECF) estarem programados para reconhecer apenas uma espécie de medicamento identificado pelo código de barras EAN. 
31.7.	No que tangem às alegações de que os repasses efetuados pelo Ministério da Saúde aos estabelecimentos credenciados dar-se-iam pelas vendas dos medicamentos e correlatos e não pelas aquisições (compras) , devendo essas vendas ser comprovadas mediante a emissão de documento (cupom fiscal) estabelecido pela Portaria n. 971, também não havendo nenhum elemento noviço nas afirmações, uma vez que a glosa dos valores que serviram de base à citação da responsável não são decorrentes de entendimento equivocado do Ministério da Saúde, mas sim, repetindo-se mais uma vez, em decorrência do descumprimento por parte do estabelecimento comercial participante do PFPB tanto das obrigações determinadas pelo concedente do convênio. 
31.8.	Quanto às alegações concernentes à conduta relacionada à apresentação de CPFs de funcionários entre os usuários que adquiriram medicamentos pelo programa, no período de janeiro de 2014 a outubro de 2015, observa-se que a defesa admite a sua ocorrência, mas mais uma vez terceiriza a culpa da irregularidade a terceiros, quando alega que a pobreza das pessoas do município pode ter levado à prefeitura do município a colher de pessoas receitas e documentos de identificação de forma irregular, posteriormente apresentando ao próprio estabelecimento, que na visão da defendente, tornar-se-ia também uma vítima de tal fato. 
31.9.	Ora, seria muita coincidência o município, por meio da prefeitura, ter praticado tal fraude e inserido nas informações verificadas na auditoria do Denasus justamente o nome e documentação dos funcionários que trabalham no estabelecimento credenciado, bem como registrado na dispensação de medicamentos e correlatos em data posterior ao registro do óbito, conforme demonstrado no Anexo IV, contrariando o disposto nos artigos 21 e 23 da Portaria GM/MS n 971/2012, inclusive pelo fato de tal obrigação ser do estabelecimento auditado. Desse modo, em razão da fraude comprovada e confirmada pela própria responsável em suas alegações, propõe-se a rejeição das alegações de defesa.
31.10.	Quanto às alegações de que a responsável teria um crédito a receber do Ministério da Saúde, cabe mencionar que tal situação não se coaduna com a realidade, uma vez que os valores glosados em razão das irregularidades aqui tratadas são bem maiores que as quantias que supostamente fazem parte do crédito da responsável, além do fato de não serem objeto da presente tomada de contas especial, cabendo à responsável buscar as instâncias competentes para fazer o direito que lhe assiste, caso entenda necessário. 
31.11.	Outra alegação que não merece guarida se refere àquela que menciona a existência de um suposto abuso de poder e de sanção política em relação à responsável e ao respectivo estabelecimento, no entender do defendente, além do fato da existência de decisão judicial acerca do arquivamento das questões trazidas aos presentes para fins de apuração pelo TCU, sendo pretensamente insubsistente os fatos tratados aqui no processo. Primeiramente, há que se informar que a instauração dos presentes autos decorreu de iniciativa do repassador dos recursos, em razão de verificação de práticas irregulares no curso de apuração por meio de instrumento de fiscalização do Denasus, não havendo qualquer vinculação com a existência de eventual denúncia.
31.11.1.	Demais disso, o TCU é um órgão de controle externo independente e não vincula o seu julgamento a existência de decisões em outras instâncias administrativas ou judiciais. Assim, ainda que houvesse a aprovação da prestação de contas pelo órgão repassador dos recursos, tal fato não vincularia a apreciação da matéria pelo TCU, podendo o Tribunal, nos limites de sua competência constitucional e legal, decidir de forma diversa com base nos elementos probatórios reunidos nos autos.
31.12.	Outra alegação de defesa que não merece prosperar se refere à afirmação de abuso de poder e de sanção política. É uníssono o entendimento jurisprudencial do TCU, inclusive constando da Jurisprudência Selecionada desta Corte, de que eventuais dificuldades do gestor na obtenção dos documentos necessários à prestação de contas dos recursos geridos, inclusive as derivadas de ordem política, se não resolvidas administrativamente, devem ser por ele levadas ao conhecimento do Poder Judiciário por meio de ação própria, uma vez que a responsabilidade pela comprovação da boa e regular aplicação dos recursos públicos é pessoal.    
Responsabilização pelo Dano
32.	A empresa M. das Graças Gonçalves Jadão - ME, sob nome fantasia Farmácia Jadão, na gestão da agente responsável Maria das Graças Goncalves Jadão é de natureza individual, portanto, a responsabilização pelos danos é apenas da pessoa física proprietária, Sra. Maria das Graças Goncalves Jadão (XXX.151.693-XX) .
32.1.	Tal entendimento está em consonância com a jurisprudência do Tribunal, uma vez que a empresa individual não tem personalidade diversa e separada do titular, constituindo-se como única pessoa com único patrimônio, como enunciado do Acórdão 3201/2018-TCU-Segunda Câmara (Rel. Min. Aroldo Cedraz) . E também no Acórdão 1563/2012-TCU-Plenário (Rel. Min. Substituto Marcos Bemquerer) , ao considerar que os empresários individuais respondem com seus bens particulares pelas dívidas decorrentes da atividade empresarial, integral e solidariamente, pois a empresa individual não tem personalidade diversa e separada de seu titular, constituindo uma única pessoa e um único patrimônio. Na mesma linha tem-se também o Acórdão 4784/2014-TCU-Primeira Câmara (Rel. Min. Benjamin Zymler) e o Acórdão 10922/2016-TCU-Segunda Câmara (Rel. Min. Substituto André de Carvalho) .
Individualização das Condutas e Culpabilidade
33.	Em se tratando de processo em que a parte interessada não comprovou a inexistência das irregularidades imputadas, não há elementos para que se possa efetivamente aferir e reconhecer a ocorrência de boa-fé na conduta da responsável, podendo este Tribunal, desde logo, proferir o julgamento de mérito pela irregularidade das contas, conforme combinação dos §§ 2º e 6º do art. 202 do Regimento Interno do TCU.
33.1.	Esse entendimento está amparado nos Acórdão 133/2015-TCU-Primeira Câmara (Rel. Min. Bruno Dantas) , 2455/2015-1ª Câmara (Rel. Min. Bruno Dantas) , 3604/2015-1ª Câmara (Rel. Min. Bruno Dantas) , 5070/2015-2ª Câmara (Rel. Ministro Substituto André de Carvalho) e 2424/2015-Plenário Rel. Min. Benjamin Zymler) .
33.2.	É razoável afirmar que era possível à responsável ter consciência da ilicitude dos atos que praticou, sendo-lhe exigível conduta diversa, no sentido de arquivar e manter arquivados, em meio físico e magnético/eletrônico, os documentos fiscais que comprovassem a aquisição dos medicamentos dispensados, além de observar o correto preenchimento dos dados referentes aos beneficiários nos laudos e prescrições médicas, tendo em vista a clareza dos normativos a que estava vinculado na gestão do PFPB e que foram violados.
33.3.	Assim, devem as presentes contas ser julgadas irregulares, com a condenação em débito e aplicação de multa, com remessa de cópia dos elementos pertinentes ao Ministério Público da União, atendendo, assim, ao disposto no art. 16, § 3º, da Lei 8.443/1992 c/c o art. 209, § 7º, do Regimento Interno/TCU. 
Não Ocorrência da Prescrição da Pretensão Punitiva
34.	Observa-se não ter ocorrido a prescrição da pretensão punitiva por parte do TCU que, nos termos do entendimento firmado no Acórdão 1441/2016-TCU-Plenário (Relator Ministro Benjamin Zymler, Redator Ministro Walton Alencar Rodrigues) , subordina-se ao prazo geral de prescrição indicado no art. 205 do Código Civil, qual seja, dez anos contados a partir da data de ocorrência da irregularidade sancionada, nos termos do art. 189 do Código Civil.
34.1.	As irregularidades discutidas nesta TCE ocorreram nos exercícios de 2014 a 2015, portanto há menos de 10 anos, bem como o pronunciamento do titular da unidade técnica feito em 21/5/2018, ato que ordenou a citação, interrompeu tal prazo, nos termos do art. 202, inciso I, do Código Civil.
34.2.	Diante do exposto, não há óbice para que a responsável seja apenada com a multa prevista no art. 57 da Lei 8.443/1992.
INFORMAÇÕES ADICIONAIS
35.	Informa-se que não foram encontrados débitos imputáveis à responsável em outros processos em tramitação no Tribunal.
 CONCLUSÃO
36.	A TCE foi instaurada para apurar irregularidades no Programa Farmácia Popular do Brasil (PFPB) praticados no âmbito da Farmácia Jadão, no município de Dom Pedro/MA, no intervalo de janeiro/2014 a outubro/2015. 	A irregularidade foi constatada mediante auditoria, no intervalo de 20/1 a 5/2/2016, do Sistema Nacional de Auditoria do Ministério da Saúde sobre as operações da farmácia e resultou no Relatório de Auditoria 16157 (peça 18) .
36.1.	Efetuada a citação, a responsável apresentou as suas alegações de defesa, mas não conseguiu demonstrar a inexistência das irregularidades que deram ensejo à instauração dos presentes autos, cabendo propor o julgamento de imediato das irregularidades das contas da Sra. Maria das Graças Gonçalves Jadão, sua condenação em débito, bem como a aplicação da multa prevista no artigo 57 da Lei 8.443/1992.  
PROPOSTA DE ENCAMINHAMENTO
37.	Diante do exposto, submetem-se os autos à consideração superior, propondo:
	a)	com fundamento nos arts. 1º, inciso I, 16, inciso III, alínea 'c', da Lei 8.443/1992 c/c os arts. 19, caput, e 23, inciso III, da mesma Lei, e com arts. 1º, inciso I, 209, inciso III e IV, 210 e 214, inciso III, do Regimento Interno do TCU, que sejam julgadas irregulares as contas da Sra. Maria das Graças Gonçalves Jadão (CPF XXX.151.693-XX) , responsável pela empresa individual M. das Graças Gonçalves Jadão - ME (CNPJ 14.676.880/0001-25) , condenando-a ao pagamento das quantias a seguir especificadas, com a fixação do prazo de quinze dias, a contar da notificação, para comprovar, perante o Tribunal (art. 214, inciso III, alínea 'a', do Regimento Interno) , o recolhimento da dívida aos cofres do Fundo Nacional de Saúde, atualizadas monetariamente e acrescidas dos juros de mora, calculados a partir das datas discriminadas até a data do recolhimento, e com o abatimento de valores acaso já satisfeitos, na forma prevista na legislação em vigor.
                      TRIBUNAL DE CONTAS DA UNIÃO	TC Processo 027.571/2017-3
	Data
	Valor R$

	28/02/2014
	7,54

	16/04/2014
	3,77

	28/04/2014
	2.284,44

	16/04/2014
	5.755,60

	12/05/2014
	7,54

	30/05/2014
	3,77

	12/05/2014
	10.640,07

	30/05/2014
	16.895,10

	07/07/2014
	3,77

	07/07/2014
	32.585,15

	31/07/2014
	40.795,10

	01/08/2014
	3,77

	01/08/2014
	4.992,14

	01/09/2014
	46.935,20

	09/09/2014
	4.956,95

	01/10/2014
	48.911,30

	02/10/2014
	4.869,02

	03/11/2014
	52.936,64

	28/11/2014
	54.581,18

	14/01/2015
	40.791,11

	09/02/2015
	44.533,57

	03/03/2015
	42.589,49

	02/04/2015
	39.843,78

	02/04/2015
	3,77

	05/05/2015
	43.650,86

	12/06/2015
	38.908,80

	15/06/2015
	4.539,01

	03/07/2015
	42.937,25

	05/08/2015
	38.915,40

	06/08/2015
	4.597,73

	31/08/2015
	39.544,54

	14/10/2015
	36.651,60

	30/10/2015
	37.403,24

		b)  aplicar à Sra. Maria das Graças Gonçalves Jadão (CPF XXX.151.693-XX) , a multa prevista no art. 57 da Lei 8.443/1992 c/c o art. 267 do Regimento Interno, com a fixação do prazo de quinze dias, a contar da notificação, para comprovar, perante o Tribunal (art. 214, inciso III, alínea 'a', do Regimento Interno) , o recolhimento da dívida aos cofres do Tesouro Nacional, atualizada monetariamente desde a data do acórdão que vier a ser proferido até a do efetivo recolhimento, se for paga após o vencimento, na forma da legislação em vigor;
	c) autorizar, desde logo, nos termos do art. 28, inciso II, da Lei 8.443/1992 c/c o art. 219, inciso II, do RI/TCU, a cobrança judicial da dívida caso não atendidas as notificações;
	d) autorizar, desde logo, com fundamento no art. 26, da Lei 8.443/1992 c/c o art. 217, do Regimento Interno do TCU, caso seja do interesse da Sra. Maria das Graças Gonçalves Jadão (CPF XXX.151.693-XX) , o parcelamento da dívida em até 36 parcelas, incidindo, sobre cada uma, os encargos legais devidos, sem prejuízo de alertá-la de que, caso opte por essa forma de pagamento, a falta de comprovação do recolhimento de qualquer parcela implicará o vencimento antecipado do saldo devedor, nos termos do art. 26, parágrafo único, e 59, da Lei 8.443/1992 c/c o art. 217, § 2º, do Regimento Interno do TCU; 
	e) encaminhar cópia da deliberação ao Procurador-Chefe da Procuradoria da República no Maranhão, nos termos do § 3º do art. 16 da Lei 8.443/1992 c/c o § 7º do art. 209 do Regimento Interno do TCU, para adoção das medidas cabíveis; e comunicar-lhe que o relatório e o voto que a fundamentarem podem ser acessados por meio do endereço eletrônico www.tcu.gov.br/acordaos e que, caso haja interesse, o Tribunal pode enviar-lhe cópia desses documentos sem qualquer custo."
2.	O Ministério Público junto ao TCU, representado pelo Procurador Sérgio Ricardo Costa Caribé, manifesta-se, em parecer à peça 47, de acordo com a proposta da unidade técnica.
	É o relatório.

André Aguiar da Costa (OAB/MA 313).

Procurador Sérgio Ricardo Costa Caribé.

Tomada de contas especial. Recursos do Programa Farmácia Popular do Brasil (PFPB). Irregularidades na execução do programa. Citação. Rejeição das alegações de defesa. Contas irregulares. Débito. Multa.

TOMADA DE CONTAS ESPECIAL (TCE)

Trata-se de tomada de contas especial instaurada pelo Fundo Nacional de Saúde (FNS) em desfavor da empresa M. das Graças Gonçalves Jadão - ME, de propriedade individual de Maria das Graças Goncalves Jadão, localizada no município de Dom Pedro/MA, em razão de irregularidades na administração de recursos do Programa Farmácia Popular do Brasil (PFPB) nos exercícios de 2014 e 2015, custeados pelo Sistema Único de Saúde (SUS) .
2.	As irregularidades objeto desta tomada de contas especial foram apuradas pelo Departamento Nacional de Auditoria do SUS (Denasus) , conforme o Relatório de Auditoria 16157 (peça 18) , no qual foram apontadas as seguintes constatações:
	a) não apresentação de documentação que demonstrasse, em sua totalidade, a posição de estoque em 31/12/2013;
	b) registro de dispensação de medicamentos e correlatos no período de janeiro a dezembro de 2014, sem comprovação da aquisição por meio de notas fiscais;
	c) registro de dispensação de medicamentos em nome de pessoas falecidas;
	d) irregularidades nas dispensações registradas nas receitas e/ou respectivos cupons vinculados solicitados, referentes ao período de 01 de janeiro de 2014 a 31 de outubro de 2015 (ausência do endereço dos favorecidos nas receitas e cupons) ;
	e) registro de dispensação de medicamentos em nome de funcionários.
3.	Em razão das irregularidades dos itens "b" e "e" acima, o relatório de auditoria apurou débito no valor total de R$ 782.078,20, sendo R$ 782.044,27 em razão da ausência de comprovação da aquisição por meio de notas fiscais (item "b" acima) e R$ 33,93 devido à dispensação de medicamentos em nome de funcionários (item "e") .
4.	Ante o insucesso do FNS nas tentativas de obter o ressarcimento do dano apurado, aquele fundo instaurou a presente tomada de contas especial.
5.	No âmbito deste Tribunal, foi promovida a citação da Sra. Maria das Graças Goncalves Jadão, imputando-lhe o débito no valor apurado pelo FNS. 
6.	A análise das alegações de defesa apresentadas, conforme a instrução transcrita no relatório precedente, pugna pela sua rejeição. Dessa forma, a Secex-TCE propõe julgar irregulares as presentes contas, imputando-se à responsável o valor do débito constante da citação, além de aplicar-lhe a multa prevista no art. 57 da Lei 8.443/1992. O Ministério Público junto ao TCU avalizou a proposta da unidade técnica.
7.	Considero adequada a proposta de encaminhamento da unidade técnica, cuja análise adoto como parte das minhas razões de decidir.
8.	Quanto à irregularidade atinente à não comprovação, por meio de notas fiscais, da aquisição dos medicamentos objeto das glosas realizadas no relatório do Denasus, que responde por praticamente a totalidade do débito apurado nesta TCE, a responsável alega ter apresentado à fiscalização do Denasus todas as notas fiscais dos medicamentos contidos em estoque e inventário. Ocorre que a razão para a não aceitação de parte das notas apresentadas foi devidamente explicitada no relatório do Denasus (peça 8, p. 9) , nos seguintes termos:
"A equipe de Auditoria não acatou a justificativa, uma vez que não houve, na sua totalidade, a comprovação da aquisição dos medicamentos, conforme estabelecia os §§ 2º e 3º do art. 23, art. 39 e inciso I do Art. 40 da PT/GM/MS n. 971/2012, que estabelece o seguinte: 'Caberá às farmácias e drogarias manterem por um prazo de 05 (cinco) anos para apresentação, sempre que necessário, as notas fiscais de aquisição dos medicamentos e/ou correlatos do PFPB'. Quanto às Notas Fiscais apresentadas contendo aquisição de medicamentos de outros fornecedores, com EANs divergentes daqueles solicitados previamente para análise, estes não foram consideradas tendo em vista que o Art.17 da PT/GM/MS nº 971, de 15/05/2012 estabelece o seguinte: "A Autorização de Dispensação de Medicamentos e Correlatos (ADM) será processada por meio eletrônico, em tempo real, com base no código de barras EAN da embalagem do medicamento e/ou do correlato."
9.	Além disso, alega que o fato de não apresentar as notas fiscais relativas a todas as aquisições não induziria à conclusão de inexistência de venda, uma vez que a guarda de notas fiscais de entrada é uma obrigação acessória que até poderia ser punível por multa em razão descumprimento de obrigação acessória. Entretanto, diferentemente do alegado, a obrigação da comprovação dos medicamentos por meio de notas fiscais não se reveste de mero caráter acessório, já que as normas que tratam da implementação do programa impõem a guarda desses documentos fiscais como forma de comprovação da sua regular execução. Neste sentido, dispõem o art. 23, §§ 2º e 3º, art. 39 e o art. 40, inciso I, da Portaria GM/MS 971/2012, vigente à época da execução:
"Art. 23. Para a comercialização e a dispensação dos medicamentos e/ou correlatos no âmbito do PFPB, as farmácias e drogarias devem obrigatoriamente observar as seguintes condições:
 (...) 
§ 2º Caberá as farmácias e drogarias manter por um prazo de 5 (cinco) anos para apresentação, sempre que necessário, as notas fiscais de aquisição dos medicamentos e/ou correlatos do PFPB junto aos fornecedores, com arquivamento de 2 (duas) cópias, uma em meio físico e outra em meio magnético e/ou arquivo digitalizado, no próprio estabelecimento.
§ 3º No caso de não ser possível a guarda das cópias dos documentos de que tratam os §§ 1º e 2º em meio magnético e/ou arquivo digitalizado no próprio estabelecimento, as farmácias e drogarias poderão arquivá-las em meio físico na respectiva empresa que a ela presta serviços contábeis ou em outro estabelecimento de sua preferência.
Art. 39. O MS solicitará ao estabelecimento credenciado, sempre que necessário, a prestação de informações detalhadas sobre as suas operações, cópia das prescrições, laudos ou atestados médicos, das notas fiscais, dos cupons fiscais e vinculados, amostra de material publicitário e demais documentos comprobatórios das autorizações realizadas, as quais deverão ser encaminhadas no prazo máximo de 10 (dez) dias.
Art. 40. O descumprimento de qualquer das regras dispostas nesta Portaria e seus Anexos pelas farmácias e drogarias caracteriza prática de irregularidade no âmbito do PFPB, considerando-se irregulares as seguintes situações, entre outras:
I - comercializar e dispensar medicamentos e/ou correlatos fora da estrita observância das regras de execução do PFPB, dispostas nesta Portaria;" (grifei) 
10.	Assim, uma vez que não foram cumpridas as condições estabelecidas, mostra-se correta a impugnação das despesas.
11.	Quanto à dispensação de medicamentos em nome de funcionários, entendo que a Secex-TCE refutou adequadamente as alegações apresentadas. Ademais, trata-se de parcela de débito de valor irrisório (R$ 33,93) , tornando-se despiciendo qualquer aprofundamento em torno da mesma.
12.	Quanto à responsabilização nestes autos, apesar de a TCE ter arrolado tanto a empresa M. das Graças Gonçalves Jadão - ME, quanto a sua proprietária, Sra. Maria das Graças Goncalves Jadão, por se tratar de empresa de natureza jurídica individual, apenas a sua proprietária deve responder pelo dano. Conforme apontado pela Secex-TCE, este entendimento é consentâneo com a jurisprudência do Tribunal, uma vez que o empresário individual atua em nome próprio, respondendo seus bens particulares pelas dívidas contraídas na atividade empresarial (v.g. acórdãos, 1563/2012-TCU-Plenário, 2737/2013-TCU-Plenário, 4784/2014-TCU-1ª Câmara e 3201/2018-TCU-2ª Câmara) .
13.	Assim, não elididas as duas irregularidades que fundamentaram a imputação de débito, devem as presentes contas serem julgadas irregulares, com a imputação do débito apurado à responsável, além de caber-lhe a multa prevista no art. 57, da Lei 8.443/1992.
14.	Deixo de acolher, entretanto, a proposta de se autorizar, desde logo, o parcelamento da dívida, por entender que essa providência depende de solicitação expressa por parte da responsável.
15.	Nos termos do art. 16, § 3º, da Lei 8.443/1992 c/c o § 7º do art. 209 do RI/TCU, deve ser enviada cópia da deliberação proferida nestes autos à Procuradoria da República no Estado do Maranhão para o ajuizamento das ações que considere cabíveis.
	Ante o exposto, manifesto-me por que o Tribunal aprove o acórdão que ora submeto à apreciação deste Colegiado.
TCU, Sala das Sessões Ministro Luciano Brandão Alves de Souza, em 10 de março de 2020.
AUGUSTO SHERMAN CAVALCANTI 
Relator